臺灣高等法院臺南分院刑事判決
110年度上訴字第449號
上  訴  人  臺灣臺南地方檢察署檢察官
被      告  陳庭毅


上列上訴人因被告違反毒品危害防制條例案件，不服臺灣臺南地
方法院109年度訴字第1007號中華民國110年1月6日第一審判決（
起訴案號：臺灣臺南地方檢察署109年度營毒偵字第128號），提
起上訴，本院判決如下：
    主  文
上訴駁回。
    理  由
一、公訴意旨略以：被告甲○○於民國109年3月19日10時38分許回
    溯72小時內某時，在臺南市○市區○○里○○00號住處，以將海
    洛因加水後置入針筒，注射入人體之方式，施用第一級毒品
    海洛因1次。嗣於109年3月19日10時38分許，為臺灣臺南地
    方檢察署（下稱臺南地檢署）觀護人通知到場接受採尿送驗
    ，結果呈嗎啡陽性反應，始查悉上情。因認被告犯毒品危害
    防制條例（下稱毒品條例）第10條第1項之施用第一級毒品
    罪嫌等語。 
二、按起訴之程序違背規定者，應諭知不受理之判決，並得不經
    言詞辯論為之，刑事訴訟法第303條第1款、第307條分別定
    有明文。且依同法第364條規定，於第二審之審判準用之。
    此所稱之起訴之程序違背規定，係指檢察官提起公訴之訴訟
    行為於程序上有違法律之規定而言。而提起公訴之訴訟行為
    是否於程序上有違法律規定，原則上，固是以起訴時所存在
    之事項及法律規定為判斷，惟檢察官起訴後始發生之情事變
    更事由，致法院不能為實體審理及判決亦屬「起訴之程序違
    背規定」（最高法院109年度台上字第3826號判決意旨參照
    ）。
三、檢察官上訴意旨略以：
　㈠毒品條例第35條之1第2款明定「本條例108年12月17日修正之
    條文施行前犯第10條之罪之案件，於修正施行後，依下列規
    定處理：審判中之案件，由法院依修正後規定處理」。又該
    條例第24條第1、2項亦規定「第20條第1項及第23條第2項之
    程序，於檢察官先依刑事訴訟法第253條之1第1項、第253條
    之2第1項第4款至第6款或第8款規定，為附條件之緩起訴處
    分時，或於少年法院（地方法院少年法庭）認以依少年事件
    處理法程序處理為適當時，不適用之。」、「前項緩起訴處
    分，經撤銷者，檢察官應繼續偵查或起訴」。
　㈡被告甲○○前因施用毒品，經原審法院94年度毒聲字第101號裁
    定受觀察、勒戒處分後，認無繼續施用毒品之傾向，於94年
    7月11日執行完畢釋放，並經臺南地檢署檢察官於94年7月13
    日以94年度毒偵緝字第198號為不起訴處分確定後，被告再
    因施用毒品案件經多次判處罪刑確定及執行完畢，又於108
    年間因施用毒品，多次經臺南地檢署檢察官以108年度毒偵
    字第142號、108年度營毒偵字第121號、108年度毒偵字第14
    15號、108年度毒偵字第2067、2366、2429號為附命戒癮治
    療之緩起訴處分確定，然均未完成戒癮治療，附命緩起訴均
    經撤銷，依毒品條例第24條第1、2項規定，針對被告本件施
    用毒品案件，檢察官自應提起公訴。原審認：關於毒品條例
    第23條第2項「觀察、勒戒或強制戒治執行完畢釋放後3年後
    再犯」（即可再聲請觀察、勒戒）之解釋，於被告經附命戒
    癮治療之緩起訴情形，非以「緩起訴處分確定」時點起算（
    3年內或3年後），而應以緩起訴處分確定且完成「全部戒癮
    治療處遇（緩起訴未被撤銷）」之時點計算，惟此似與前揭
    毒品條例第24條第1、2項之法條明文容有齟齬，而此類案件
    於修法後，上開條文間如何解釋適用，在實務上容有爭議，
    既具法律上重要性，爰提起上訴，以釐清相關法律解釋之疑義
    等語。
四、被告行為後，毒品條例於108年12月17日修正，於109年1月1
    5日公布，依同條例第36條規定，除同條例第24條及第33條
    之1之施行日期，由行政院定之外（第24條業經公布自110年
    5月1日施行），修正同條例第20、23、35之1條等規定，已
    於109年7月15日施行。茲就法律適用情形說明如下：
　㈠修正後毒品條例第35條之1明定：「本條例中華民國108年12
    月17日修正之條文施行前犯第10條之罪之案件，於修正施行
    後，依下列規定處理：偵查中之案件，由檢察官依修正後
    規定處理。審判中之案件，由法院或少年法院 （地方法院
    少年法庭）依修正後規定處理；依修正後規定應為不起訴處
    分或不付審理之裁定者，法院或少年法院（地方法院少年法
    庭）應為免刑之判決或不付審理之裁定。」，是犯同條例第
    10條之罪者，不論修正前、後，均應依新法規定處理。　
　㈡毒品條例於97年新增第24條附命完成戒癮治療緩起訴制度，
    確立「附命完成戒癮治療緩起訴處分」（下稱附命緩起訴）
    及「觀察、勒戒或強制戒治」雙軌治療模式。本次修正（即
    指109年7月15日修正施行）之毒品條例第20條第3項及第23
    條第2項，雖僅將原條文之再犯期間由「5年」改為「3年」
    ，惟鑑於採取傳統刑事機構式處遇，將施用毒品者當作「犯
    人」處理，其施用人數及再犯率仍高，將施用毒品者監禁於
    監獄內，僅能短期間防止其接觸毒品，因慣用毒品產生之「
    心癮」根本無法根除，並慮及毒品條例施行多年累積之戒毒
    經驗及實效，暨逐步擴充之醫療、戒癮機構、專業人力、社
    區支援系統等資源，尤以本次毒品條例第24條修正（已公布
    於110年5月1日施行），擴大檢察官對施用毒品者附條件緩
    起訴處分之範圍，使其能視個案具體情形給予適當多元社區
    處遇。本次修正後對於施用毒品者之思維，自應與時俱進，
    擺脫以往側重於「犯人」身分之處罰，著重其為「病患」之
    特質，並以「治療」疾病為出發點，重新評價前揭所謂「3
    年後再犯」之意義。毒品戒除不易，須經長期且持續之治療
    ，施用毒品者既被視為「病患性犯人」，最佳處遇方式即為
    治療。對於施用毒品者之治療方式，有機構外之處遇（如自
    行赴醫院戒癮、附命完成戒癮治療緩起訴處分等），或機構
    內之觀察、勒戒或強制戒治；至對施用毒品者科以刑罰，無
    非在運用刑罰之一般預防功能以嚇阻毒品之施用。監獄為執
    行場所而非戒癮專責機構，針對施用毒品者及其再犯之特性
    ，法務部於106年12月5日頒訂之「科學實證之毒品犯處遇模
    式計畫」，目的即是積極引進地區醫療體系之協助，提供毒
    癮戒治，落實社區追蹤輔導及治療之銜接，俾修復創傷、預
    防再犯。惟刑罰因涉及人身自由及基本權，故於施用毒品初
    犯時皆以傳統之機構外或機構內處遇方式治療，如再施用毒
    品時，始科以刑事責任。而當刑罰處遇仍不能有效幫助施用
    毒品者改善惡習時，即表示無法以此方式發揮治療效果，若
    繼續施以刑罰只具懲罰功能，不僅無法戒除其毒癮，更漸趨
    與社區隔離，有礙其復歸社會。基於憲法保障人民之生存權
    ，及根據每個國民生存照顧需要提供基本給付之理念，為協
    助施用毒品者戒除毒癮復歸社會，對於經監獄監禁處遇後仍
    再犯之施用毒品者，更應恢復以機構內、外之治療協助其戒
    除毒癮。此即本次修正毒品條例第20條第3項關於施用毒品
    者所謂「3年後再犯」係何所指之立法真諦。除檢察官優先
    適用毒品條例第24條命附條件緩起訴處分處遇（不論幾犯，
    亦無年限）外，對於施用毒品初犯者，應適用第20條第1項
    、第2項為機構內之觀察、勒戒或強制戒治；若於上開機構
    內處遇執行完畢釋放後，「3年內再犯」者，依第23條第2項
    規定，應依法追訴；倘於「3年後再犯」，自應再回歸到傳
    統醫療體系機構內重為觀察、勒戒或強制戒治之治療。是對
    於戒除毒癮不易者，唯有以機構內、外處遇及刑事制裁等方
    式交替運用，以期控制或改善其至完全戒除毒癮。綜上，對
    於毒品條例第20條第3項及第23條第2項所謂「3年後（內）
    再犯」，自應跳脫以往窠臼，以「3年」為期，建立「定期
    治療」之模式。其規定中所謂「3年後再犯」，只要本次再
    犯（不論修正施行前、後）距最近1次觀察、勒戒或強制戒
    治執行完畢釋放，已逾3年者，即該當之，不因其間有無犯
    第10條之罪經起訴、判刑或執行而受影響（最高法院刑事大
    法庭109年度台上大字第3826號裁定、109年度台上字第3826
    號判決意旨參照）。
　㈢110年5月1日公布施行之毒品條例第24條第1、2項固明定檢察
    官為附條件之緩起訴處分，經撤銷者，應繼續偵查或起訴。
    然而戒癮治療之執行，係以社區醫療處遇替代監禁式治療，
    使施用毒品者得繼續正常家庭及社會生活，並非集中於勒戒
    處所執行觀察、勒戒處分者所可比擬，不得率認未完成戒癮
    治療者，即無再受觀察、勒戒處分之實效。況檢察官依毒品
    條例第24條第1項為「附條件緩起訴處分」時，亦得依刑事
    訴訟法第253條之2第1項第4款至第6款（支付公益金、提供
    義務勞務、完成戒癮治療、精神治療、心理輔導或其他適當
    之處遇措施）或第8款（預防再犯所為之必要命令）併命被
    告於一定期間遵守或履行事項，若施用毒品之被告係因未履
    行其他負擔而遭撤銷緩起訴處分，實難認為戒癮治療難達預
    期治療效果，而應回歸刑事處罰程序。再者，97年4月30日
    修正公布之毒品條例第24條第1項，已改採「觀察、勒戒或
    強制戒治」與「附命緩起訴」處分並行之雙軌模式，「附命
    緩起訴」處分並擴及毒品危害防制條例第23條第2項之情形
    ，可見立法者有意在「附命緩起訴」處分程序，對施用第一
    、二級毒品者，採更寬容之態度。上述二程序之執行方式有
    別，其間仍有差異。前者依毒品條例第20條第1項、第2項規
    定，視其執行成效，由觀察、勒戒，進而強制戒治，循序為
    之。後者依（修正前）毒品條例第24條第1項規定，檢察官
    得為「附命緩起訴」處分。而依「毒品戒癮治療實施辦法及
    完成治療認定標準」（下稱完成治療認定標準）第3條、第7
    條、第11條規定，「戒癮治療」包括「藥物治療、心理治療
    、社會復健治療」、「戒癮治療之期程以連續1年為限」、
    檢察官為「附命緩起訴」處分，得指定被告應遵行事項。被
    告同意參加「附命緩起訴」處分，即應完成「戒癮治療」、
    檢察官指定之應遵行事項至緩起訴期間屆滿止（上開完成治
    療認定標準各該條文於110年4月29日修正後移列為第5條、
    第9條、第10條）。前者與後者對照以觀，「附命緩起訴」
    處分雖得佐以採尿、對相關規定遵守等約制方式，使被告確
    實完成「戒癮治療」，但被告在「戒癮治療」完成前，難認
    得與觀察、勒戒「已執行完畢」之情形等同視之。故被告因
    「戒癮治療」未完成，其「附命緩起訴」處分被撤銷，自與
    觀察、勒戒執行完畢之情形有別，不能等同曾受觀察、勒戒
    之處遇（最高法院110年度台非字第98號判決意旨參照）。
    復參毒品條例第24條第2項修正立法理由說明「緩起訴處分
    是利用機構外之處遇，協助施用毒品者戒除毒癮，為達成戒
    除毒癮之目的，於撤銷緩起訴處分後，宜由檢察官依法繼續
    偵查或起訴，亦即仍有現行條文第20條觀察、勒戒及強制戒
    治制度之適用，俾利以機構內之處遇方式協助其戒除毒癮，
    亦得為不同條件或期限之緩起訴處分，爰參考刑事訴訟法第
    253條之3第1項規定，修正第2項規定」等語。是以前案於撤
    銷緩起訴處分後，仍有同條例第20條所定觀察、勒戒等處遇
    制度之適用，新法所定之附條件緩起訴處分與觀察、勒戒等
    處遇，已無法相提並論，無從視為事實上已接受等同於「觀
    察、勒戒」之處遇（最高法院刑事大法庭109年台上大字第3
    536號提案裁定肯定說意見參照）。準此，本件修正毒品條
    例係採多元方式戒除施用毒品者之毒癮，由檢察官視個案裁
    量決定採取何種戒癮治療方式為適當，此觀同條例第20條第
    1項、第2項、第24條第1項之規定自明，此係法律賦予檢察
    官之裁量權，惟被告同意接受檢察官附命戒癮治療或附條件
    之緩起訴處分後，未完成戒癮治療，或因未履行應遵守事項
    等情事，經撤銷緩起訴處分者，即不能認為得與「觀察、勒
    戒或強制戒治」執行完畢之情形等同視之。
　㈣另毒品條例第35條之1修正立法理由雖謂「若該等案件於修正
    施行前已繫屬於法院或少年法院（地方法院少年法庭）者，
    為求程序之經濟，法院或少年法院（地方法院少年法庭）應
    依修正施行後之規定處理，即應依職權為觀察、勒戒或強制
    戒治之裁定。依修正施行後之規定，受觀察、勒戒人無繼續
    施用傾向者或強制戒治期滿後，應為不起訴處分或不付審理
    之裁定者，法院或少年法院（地方法院少年法庭）應為免刑
    之判決或不付審理之裁定。」，但該條第2款規定（即指審
    判中之案件），係仿87年5月20日修正施行之第35條所增訂
    ，然斯時毒品條例對施用毒品者戒癮治療處遇方式僅有「觀
    察、勒戒或強制戒治」一途，與之後歷次修法已得為多元處
    遇，誠難相提並論，適用上自應與時俱進，且該條文第 2款
    前段所稱「審判中之案件，由法院或少年法院（地方法院少
    年法庭）依修正後規定處理」，旨在規範修正施行前已繫屬
    於法院之是類案件，法院應按其訴訟程序進行程度，適用修
    正後相關規定為審認，並未明文應一律依職權裁定觀察、勒
    戒。至於立法理由究非法律條文，且所載由法院依職權為觀
    察、勒戒之裁定，僅止於謀求程序之經濟，並未兼顧被告得
    獲多元處遇之權益保障，宜解釋為例示說明，無從執此逕謂
    立法者有意排除其他修正後規定之適用（最高法院刑事大法
    庭109年度台抗大字第1771號裁定意旨參照）。況檢察官起
    訴被告施用毒品犯罪之刑事訴訟程序，係為確定國家對該被
    告具體刑罰權之有無及其範圍之程序，與檢察官聲請觀察、
    勒戒或強制戒治程序之目的，係在治療、戒除行為人毒癮，
    顯不相同，檢察官起訴請求法院審判被告之犯罪，因法律修
    正之情事變更事由，致檢察官起訴違背規定，法院在不告不
    理之訴訟基本原則下，得否依職權逕為具剝奪被告人身自由
    性質之觀察、勒戒或強制戒治裁定，亦非無疑？且如起訴犯
    罪事實為施用第二級毒品案件，一審法院依修正前毒品條例
    判處罪刑，上訴後，二審法院依修正後毒品條例第35條之1
    第2款依職權裁定被告應送勒戒處所觀察、勒戒，該案件不
    得再上訴第三審法院，將使被告喪失救濟之審級利益，亦非
    允當。
　㈤又本次修法係以施用毒品者具有「病患性犯人」之特質為出
    發點，著重在使毒品施用者獲得有利於戒除毒品之適當處遇
    。修正前犯施用第一、二級毒品者，依毒品條例第35條之1
    第1項第1款規定，偵查中之案件，由檢察官依修正後規定處
    理，檢察官可視個案情形，裁量依第24條第1項為附條件之
    緩起訴處分，或依同條例第20條第1項、第3項聲請法院裁定
    觀察、勒戒。而就第35條之1第1項第2款所定審判中之案件
    ，若法院依刑事訴訟法第303條第1款諭知不受理判決者，檢
    察官即可依新法規定，就前述各種處遇為適當之裁量，以貫
    徹修法意旨。然因法院就審判中之案件，無法行使第24條檢
    察官獨占之裁量權，法院逕依職權裁定觀察、勒戒，不啻剝
    奪被告可能受附條件緩起訴處分等非拘束人身自由處分之可
    能性，致使修正前施用第一、二級毒品者，因案件在偵查中
    或審判中之不同，形成差別待遇，亦有違法律適用之平等原
    則。　　　
五、經查：
　㈠檢察官起訴被告甲○○於109年3月19日10時38分採尿回溯72小
    時內某時，在臺南市○市區○○里○○00號住處，以將海洛因加
    水置入針筒，注射入人體之方式，施用第一級毒品海洛因1
    次，嗣於109年3月19日10時38分許，為臺南地檢署觀護人通
    知到場接受採尿送驗，結果呈嗎啡陽性反應，因認被告犯毒
    品條例第10條第1項施用第一級毒品罪等情，業據被告於警
    詢、原審為認罪之供述（警卷第1至4頁，原審卷146、172頁
    ），並有臺南地檢署施用毒品犯尿液檢體監管紀錄表（檢體
    編號：000000000）、台灣檢驗科技股份有限公司濫用藥物
    檢驗報告（檢體編號：000000000）在卷可稽（警卷第7、9
    頁），被告自白核與事實相符，是其被訴施用第一級毒品犯
    行固堪認定。　　　
　㈡然被告前於94年間，因施用毒品案件，經原審法院裁定觀察勒
    戒，受觀察勒戒處分認無繼續施用毒品之傾向，於94年7月1
    1日執行完畢釋放，並經臺南地檢署檢察官以94年7月13日94
    年度毒偵緝字第198號為不起訴處分確定，被告其後因施用
    毒品多次受刑之宣告確定與執行完畢，有臺灣高等院被告前
    案紀錄表、矯正簡表在卷可憑。被告雖於108年間因施用第
    一級毒品經臺南地檢署檢察官以108年度毒偵字第142號、10
    8年度營毒偵字第121號、108年度毒偵字第1415號、108年度
    毒偵字第2067、2366、2429號為附命戒癮治療之緩起訴處分
    ，然被告並未完成戒癮治療，前述緩起訴處分嗣經撤銷，業
    經調取臺南地檢署109年度撤緩字第388號、109年度撤緩字
    第387、389、390號撤銷緩起訴處分書查閱無訛，並有卷附
    臺灣高等法院被告前案紀錄表可參，揆之前揭說明，要難認
    為被告上開附命緩起訴處分經撤銷，即受等同於觀察勒戒等
    處遇執行完畢。檢察官上訴意旨以被告違反緩起訴命令所命
    事項致緩起訴處分經撤銷，依毒品條例第24條第1、2項規定
    ，針對被告本件施用毒品犯行，檢察官自應提起公訴，與本
    次修正毒品條例立法意旨有間，尚難憑採。則本案檢察官起
    訴被告施用第一級毒品之行為時間係109年3月19日10時38分
    採尿回溯72小時內某時，距其最近一次受觀察勒戒處分執行
    完畢釋放即94年7月11日，已逾3年，核屬毒品條例第20條第
    3項所規定之「3年後再犯」，不因被告於其間曾先後多次因
    犯施用毒品罪，經起訴、判刑或執行完畢而受影響。本案於
    109年7月15日毒品條例修正施行後，應由檢察官依修正後毒
    品條例第20條第3項、第24條等規定重啟處遇程序，不得逕
    對被告追訴處罰，檢察官逕行起訴，起訴程序即屬違背規定
    。又法院亦不宜逕依毒品條例第35條之1第2款規定，依職權
    逕為觀察、勒戒之裁定，以符本次修法擴大檢察官對施用毒
    品者附條件緩起訴之範圍，使能視個案具體情節給予適當多
    元之處遇。
六、綜上，檢察官起訴被告於109年3月19日10時38分採尿回溯72
    小時內某時，犯施用第一級毒品罪，已在被告最近一次觀察
    、勒戒執行完畢釋放3年後，因法律修正之情事變更，致本
    案檢察官起訴，欠缺訴追條件，且無從補正。原審依刑事訴
    訟法第303條第1款、第307條之規定，不經言詞辯論，為公
    訴不受理之判決，核無不當。檢察官執前詞提起上訴，為無
    理由，應予駁回，且不經言詞辯論為之。
據上論斷，應依刑事訴訟法第368條、第372條，判決如主文。
本案經檢察官郭文俐提起公訴，檢察官林容萱提起上訴。　　　
中　　華　　民　　國　　110 　年　　6 　　月　　24　　日
                  刑事第六庭    審判長法　官  張瑛宗
                                      法　官  林坤志
                                      法　官  林逸梅
以上正本證明與原本無異。
如不服本判決應於收受送達後20日內向本院提出上訴書狀，其未
敘述上訴理由者，並得於提起上訴後20日內向本院補提理由書（
均須按他造當事人之人數附繕本）「切勿逕送上級法院」。
　　　　　　　　　　　　　　　　　　　書記官  施淑華　　
中　　華　　民　　國　　110 　年　　6 　　月　　24　　日